【裁判字號】    98,交聲,1204
【裁判日期】    980630
【裁判案由】    聲明異議
【裁判全文】
臺灣臺中地方法院交通事件裁定        98年度交聲字第1204號
原處分機關  交通部公路總局臺中區監理所豐原監理站
異  議  人
即受處分人  仟郁交通企業有限公司
代  表  人  甲○○  指定送達處.
上列受處分人因違反道路交通管理處罰條例案件，對於交通部公
路總局臺中區監理所豐原監理站於民國九十八年三月三十一日所
為之處分（豐監稽違字第裁63-HC0000000號裁決書），聲明異議
，本院裁定如下：
    主  文
原處分關於裁處受處分人仟郁交通企業有限公司罰鍰逾新臺幣肆
萬肆仟元部分撤銷。
上開撤銷部分不罰。
其餘異議部分駁回。
    理  由
一、原處分機關略以：本案異議人即受處分人（下稱受處分人）
    仟郁交通企業有限公司所有之車牌號碼006-HJ號營業貨運曳
    引車，於民國九十八年二月二十五日十四時十二分許，在臺
    八線十四‧八公里處，因「該車載運砂石總重為四十三公噸
    ，經地磅測重為六十二‧五二公噸，超載十九‧五二公噸」
    之違規，為臺中縣警察局和平分局員警以中縣警交字第HC00
    00000號違反道路交通管理事件通知單依法舉發；受處分人
    於九十八年三月九日提出申訴，經原處分機關依臺中縣警察
    局和平分局九十八年三月十九日中縣和警交裁字第09800022
    79號函回覆以：「違規超載十九‧五二公噸。檢附經濟部標
    準檢驗局度量衡器檢定合格證書」等語，並於九十八年三月
    三十一日以豐監稽違字第裁63-HC0000000號裁決書〈依違反
    道路交通管理處罰條例第二十九條之二第一項、第三項規定
    〉，裁處受處分人罰鍰新臺幣（下同）五萬元，並記汽車違
    規紀錄一次，逾期則依處罰主文規定處分等語。
二、聲明異議意旨略以：本公司車號006-HJ號營業曳引車於九十
    八年二月二十五日，時間十四點十二分於臺八縣十四‧八公
    里處，遭舉發超載在案，惟該地磅之最大秤量為六十公噸，
    但當次秤量重量為六十二‧五二公噸，已超出該地磅站法定
    公差範圍最大秤量，其準確性已屬值得存疑，又因已有同業
    在同樣狀況下經申訴亦准予免罰，因考量其公平性，本件亦
    請准予免罰，以利營建，爰聲明異議等語。
三、按汽車裝載貨物超過核定之總重量、總聯結重量者，處汽車
    所有人罰鍰，並記汽車違規紀錄一次，其應歸責於汽車駕駛
    人時，除依第三項處汽車駕駛人罰鍰及依第六十三條第一項
    第二款記點外，汽車所有人仍應記該汽車違規紀錄一次。有
    前二項規定之情形者，應責令改正或當場禁止通行，並處一
    萬元罰鍰；超載十公噸以下者，以總超載部分，每一公噸加
    罰一千元；超載逾十公噸至二十公噸以下者，以總超載部分
    ，每一公噸加罰二千元；超載逾二十公噸至三十公噸以下者
    ，以總超載部分，每一公噸加罰三千元；超載逾三十公噸者
    ，以總超載部分，每一公噸加罰五千元，未滿一公噸以一公
    噸計算；貨車之裝載，其裝載貨物不得超過核定之總重量，
    道路交通管理處罰條例第二十九條之二第一項、第三項、道
    路交通安全規則第七十九條第一項第一款與違反道路交通管
    理事件統一裁罰標準表分別定有明文。
四、經查：
  (一)受處分人仟郁交通企業有限公司所有之車牌號碼006-HJ號營
    業貨運曳引車，其核准之總重量為四十三公噸，此有汽車車
    籍資料查詢一份在卷可稽；而該車於上揭時、地係遭臺中縣
    警察局和平分局員警以「載運砂石總重為四十三公頓，經地
    磅測重為六十二‧五二公噸，超載十九‧五二公噸」之違規
    ，依違反道路交通管理處罰條例第二十九條之二第一項之規
    定掣單舉發；而原處分機關乃依道路交通管理處罰條例第二
    十九條之二第一項、第三項之規定，對受處分人為五萬元之
    罰鍰〈計算方式為：10,000＋（20×2,000）＝ 50,000。註
    ：未滿一公噸者以一公噸計算，故超重十九‧五二公噸則以
    超重二十公噸計算。〉，並記汽車違規紀錄一次等情，亦有
    前揭舉發通知單及裁決書各一紙在卷可憑。
  (二)原處分機關上揭依地磅過磅檢視數據而為裁決，固非無見，
    惟查：
  1.本件由公路局第二區養護工程處設於臺中縣和平鄉○○村○
    ○路○段二七０號之固定地秤，乃協益企業有限公司（下稱
    協益公司）所申請之型號為UWE1705T之固定地磅，其最大秤
    量為六萬公斤（即六十公噸）、最小秤量為二百公斤，有效
    期限係至九十八年九月三十日一節，有經濟部標準檢驗局九
    十七年九月三十日之D00000000號度量衡器檢定合格證書一
    紙在卷可參。而上開固定地秤於協益公司出廠時，雖經內部
    設定最大顯示量為十萬公斤（即一百公噸），然因該地秤所
    有人委託（即合約規範）為六萬公斤（即六十公噸），是故
    據此向經濟部標沝檢驗局以六萬公斤提出檢定最大秤量，然
    超出此秤量之量測應與其法定公差（千分之一，即正負六十
    公斤）得以相近比例推算之，惟公正之公信力仍應以六萬公
    斤（即六十公噸）為採信之最大秤量等節，有協益公司九十
    八年四月三十日協字第430號函在卷可稽。
  2.經本院向系爭上開固定地秤之檢測機關即經濟部標準檢驗局
    就該地秤之最大秤量及最小秤數值函詢後，該局乃以九十八
    年五月四日經標四字第09800049450號函函覆本院稱：「三
    、依據『衡器檢定檢查技術規範』第3.2節規定：『衡器應
    於明顯處標示下列事項：…(3)最大秤量(4)最小秤量…』，『
    最大秤量』及『最小秤量』係由製造業者宣告暨標示。固定
    地秤之最大秤量為固定地秤最大秤重能力；最小秤量為固定
    地秤最小秤重能力，且載荷少於該值時，衡量結果可能發生
    過大的相對誤差。四、……本局對固定地秤標示之『最大秤
    量』以下及『最小秤量』以上部分施予檢定，確認其準確性
    ，若經檢定合格者，本局將於檢定合格證書上載明固定地秤
    之最大秤量及最小秤量，至於超出最大秤量或低於最小秤量
    部分，因非屬該固定地秤製造業者宣告可使用之範圍，爰不
    予檢定，亦無法確知其準確性。五、……『固定地秤之公差
    為負載秤量之千分之一。』，固定地秤之檢定公差（法定允
    許之器差）隨負載秤量（施檢規定之載荷）而有所不同，例
    如檢定時，若以三十公噸負載秤量施檢，固定地秤檢定公差
    為正負三十公斤，若以六十公噸負載秤量施檢，則固定地秤
    檢定公差為正負六十公斤。」，是依上開說明，本件度量衡
    器檢定合格證書上所記載之「最大秤量」（即六十公噸）縱
    非表示該地磅實際有效可磅之上限值，惟其容許誤差值仍應
    以其法定公差千分之一（即六萬公斤之千分之一，為正負六
    十公斤）得以相近比例推算始屬合理並且具有公信力。
  3.再按度量衡專責機關得對法定度量衡器施予檢定；應經檢定
    之法定度量衡器，未經檢定合格，或未依前條規定重新申請
    檢定合格者，不得為計量使用或備置，度量衡法第十四條、
    第二十條定有明文。又公家機關取締上開超載之違規，所依
    據之地磅儀器，須藉由專業公權力機關之認證，以擔保測量
    值之正確性，及確保人民對於測量值之信服，而地磅係屬度
    量衡器，依上揭之規定，應受主管機關檢定，於檢定合格之
    範圍，方得為計量使用，以確保公務檢測之公正與公共安全
    。
  (三)查本件舉發所據之協益企業有限公司出產之固定地磅，依經
    濟部標準局度量器檢定合格證書所載最大秤量僅為六萬公斤
    即六十公噸，業如上述，是本案系爭地磅於六萬公斤之檢定
    合格範圍內，方得予以計量使用，即屬至明。本件受處分人
    上開營業貨運曳引車於九十八年二月二十五日過磅時，實際
    秤得之重量為六十二‧五二公噸，堪認其確實有超載情節，
    惟上開固定地磅之具有公信力之秤重量係六十公噸，縱計算
    法定公差，亦僅為正負六十公斤，惟檢舉人竟以受處分人載
    重達六十二‧五二公噸為由，認定受處分人有超載十九‧五
    二公噸之情而依裁罰標準予以裁罰罰鍰五萬元，顯然已逾越
    上開最大秤量範圍；惟受處分人至少違規超載十七公噸（即
    六十公噸減去四十三公噸，而此部分則依該地磅之最大秤量
    為六十公噸計算，不再計入法定公差，概法定公差之概念係
    在用以平衡交易安全，在公差上下範圍內，均認定受測物品
    之重量符合度量衡檢驗之結果，故本院就此不以六十公噸零
    六十公斤或五十九公噸九百四十公斤認定受處分人車輛之載
    重量，附此敘明）一節，已屬確定，則原處分機關就此部分
    依道路交通管理處罰條例第二十九條之二第一項規定認定受
    處分人有違規超載情節，而依同條第三項規定，對受處分人
    處以罰鍰四萬四千元〈計算方式：10,000＋（17×2,000）
    ＝44,000〉部分，於法並無違背，受處分人此部分異議為無
    理由，應予駁回。至原處分機關以超重達六十二‧五二公噸
    計算而裁處金額於四萬四千元部分，則有未洽，應由本院將
    原處分中關於罰鍰逾四萬四千元部分撤銷，並字為裁定如主
    文第二項對受處分人上開撤銷部分為不罰之諭知，以資適法
    。（至原裁決處分中記汽車違規紀錄一次，核無違法之處，
    該部分則予以維持，附此敘明。）
五、據上論斷，應依道路交通管理處罰條例第八十七條第二項，
    道路交通案件處理辦法第十九條、第二十條前段規定，裁定
    如主文。
中    華    民    國    98    年    6     月    30    日
                  交通法庭    法  官  林學晴
上正本證明與原本無異。
如不服本裁定應於送達後五日內向本院提出抗告狀。
                              書記官  簡雅文
中    華    民    國    98    年    6     月    30    日


司法院資訊處製作；財團法人民間司法改革基金會備份。
